【裁判字號】    95,聲更,1
【裁判日期】    951123
【裁判案由】    返還溢收訴訟費用
【裁判全文】
臺灣苗栗地方法院民事裁定               95年度聲更字第1號
聲  請  人  甲○○
相  對  人  乙○○○
上列當事人間聲請返還溢收訴訟費用事件，聲請人對於本院中華
民國95年6 月14日92年度聲字第333 號民事裁定提起抗告，經臺
灣高等法院臺中分院以95年度抗字第344 號民事裁定廢棄原審裁
定，發回本院更審，本院裁定如下：
      主    文
聲請駁回。
聲請程序費用由聲請人負擔。
      理    由
一、本件聲請意旨略以：
  (一)本院89年度訴字第385 號確認地上權不存在等事件，業經最
    高法院於民國94年10月7 日駁回相對人之上訴，並於同日經
    公告而確定，聲請人於同年11月1 日具狀向本院聲請確定訴
    訟費用額，經本院以94年度聲字第333 號受理在案，並裁定
    相對人應負擔之訴訟費用確定為260,252 元。惟按以一訴附
    帶主張利息或其他孳息、損害賠償、違約金或費用者，不併
    算其價額。已廢止之民事訴訟費用法（下稱舊民事訴訟費用
    法）第5 條第2 項定有明文。而本院89年度訴字第385 號確
    認地上權不存在等事件，誤將訴之聲明第4 項有關損害賠償
    之請求，併計核算訴訟費用，已與上開規定有違。又因地上
    權、永佃權涉訟，其價額以一年租金十五倍為準；無租金時
    ，以一年所獲可視同租金利益之十五倍為準；如一年租金或
    利益之十五倍超過其地價者，以地價為準。民事訴訟法第77
    條之4 規定甚明。查聲請人繳納第一審起訴之裁判費為新台
    幣（下同）77,862元、第二審上訴之裁判費為128, 469 元
    ，惟相對人繳納第三審上訴之裁判費僅為31,051元，因此，
    本院於核定裁判費時，顯與上開規定不合。
  (二)再者，相對人繳納第三審上訴裁判費既為31,051元，足見臺
    灣高等法院臺中分院係以坐落於苗栗縣頭份鎮○○段○○段
    433建號即門牌號碼：苗栗縣頭份鎮○○里○○路117號1樓
    至4樓、119號、121號、123號、125號房屋之鑑定價格之二
    分之一即1,983,881.5 元，為核定、計算訴訟費用之標準。
    是依該標準核算，則聲請人第一審及第二審繳納之裁判費應
    分別為20,701元及31,051元，本院溢收訴訟費用計154,579
    元（見附表1） ，而聲請人前於94年12月26日向臺灣高等法
    院臺中分院提出聲請，該院函覆聲請人逕向本院函請說明，
    是聲請人請求返還溢收訴訟費用，未逾3 個月之法定期間，
    爰依民事訴訟法第77條之26第1 項之規定，聲請返還溢收之
    訴訟費用等語。
二、按訴訟費用如有溢收情事者，法院應依聲請並得依職權以裁
    定返還之。前項聲請，至遲應於裁判確定或事件終結後三個
    月內為之。判決，於上訴期間屆滿時確定。但於上訴期間內
    有合法之上訴者，阻其確定。不得上訴之判決，於宣示時確
    定；不宣示者，於公告時確定，民事訴訟法第77條之26、第
    398 條分別定有明文。經查，本院89年度訴字第385 號確認
    地上權不存在等事件，聲請人不服本院判決，向臺灣高等法
    院臺中分院提起上訴，嗣相對人不服該院判決，向最高法院
    提起上訴，經最高法院以94年度上字第1852號民事裁定駁回
    上訴，並於94年10月7 日公告（見最高法院94年上字第1852
    號卷第130-132 頁），依上開說明，本件確認地上權不存在
    等事件，已於94年10月7 日確定，聲請人至遲應於95 年1月
    7 日前向法院聲請返還溢收之訴訟費用。而聲請人雖遲至95
    年2 月3 日始向本院提出「申請書」（見本院94年度聲字第
    333 號卷第34頁），且其內容僅請求法院說明訴訟費用之徵
    收及計算方式，並未聲請返還溢收之訴訟費用，然聲請人早
    於94年12月26日向臺灣高等法院臺中分院提出「申請書」（
    同上卷第44頁），其內容雖亦僅請求法院說明訴訟費用之徵
    收及計算方式，而未聲請返還溢收之訴訟費用，惟由聲請人
    95年2 月15日聲請狀（同上卷第40頁）之內容觀之，聲請人
    先前提出2 份「申請書」之真意，實係主張法院若有溢收訴
    訟費用之情事，則應返還之，雖聲請人誤向臺灣高等法院臺
    中分院提出聲請，然該院既為本院之上級審法院，且以中華
    民國95年2 月7 日95中分通民行決92重上118 字第01550 號
    函（同上卷第46頁）函覆聲請人逕向本院函請說明，本院自
    應寬認聲請人業已於3 個月法定期間內提出聲請。準此，聲
    請人向法院聲請返還溢收之訴訟費用，未逾3 個月之法定期
    間，合先敘明。
三、本件法院是否有溢收訴訟費用之情事？
  (一)按現行民事訴訟有關訴訟標的價額之核定與訴訟費用之計算
    及徵收，分別規定於民事訴訟法第3 章第1 節訴訟標的價額
    之核定及第2 節訴訟費用之計算及徵收之章節中，而該章節
    係於92年2 月7 日經總統以華總一義字第09200020040 號令
    修正公布，同年7 月2 日司法院以（92）院台廳民一字第17
    081 號令發布，自同年9 月1 日施行，而有關訴訟費用之提
    高數額徵收，臺灣高等法院於92年8 月14日以（92）院田文
    公字第3028號函，將修正之「臺灣高等法院民事訴訟、非訟
    事件、強制執行費用提高徵收額數標準」發布之，並定於同
    年9 月1 日施行。因此，於92年9 月1 日前因財產權而起訴
    或上訴之事件，關於訴訟費用之徵收、核定及計算方式，仍
    依舊民事訴訟費用法之規定辦理。
  (二)次按，民事因財產權而起訴，其訴訟標的之金額或價額未滿
    一百元者免徵裁判費，一百元以上者，每百元徵收一元，其
    畸零之數不滿百元者，以百元計算。核定訴訟標的之價額，
    以起訴時之交易價額為準，無交易價額者，以原告就訴訟標
    的所有之利益為準。以一訴主張數項標的者，其價額合併計
    算之。以一訴附帶主張利息或其他孳息、損害賠償、違約金
    或費用者，不併算其價額。因土地權、永佃權涉訟，其價額
    以一年租金十五倍為準；無租金時，以一年所獲可視同租金
    利益之十五倍為準；如一年租金或利益之十五倍超過其地價
    者，以地價為準。民事向第二審或第三審法院上訴，依第二
    條及第十六條規定，加徵裁判費十分之五，發回或發交更審
    再行上訴者免徵，舊民事訴訟費用法第2 條第1 項、第4條
    第2 項、第5 條、第8 條、第18條分別定有明文。而依臺灣
    高等法院91年7 月25日 (91) 院田文公字第11084 號函文發
    布修正之「臺灣高等法院民事訴訟、非訟事件費用提高徵收
    額數標準」，上開第2 條及第18條均核定加徵原定數額1/10
    ，並定於同年8 月1 日施行。又因財產權而起訴，其訴訟標
    的之金額或價額在新臺幣十萬元以下部分，徵收一千元；逾
    十萬元至一百萬元部分，每萬元徵收一百元；逾一百萬元至
    一千萬元部分，每萬元徵收九十元；逾一千萬元至一億元部
    分，每萬元徵收八十元；逾一億元至十億元部分，每萬元徵
    收七十元；逾十億元部分，每萬元徵收六十元；其畸零之數
    不滿萬元者，以萬元計算。向第二審或第三審法院上訴，依
    第七十七條之十三及第七十七條之十四規定，加徵裁判費十
    分之五。民事訴訟法第77條之13、第77條之16前段，分別規
    定明確。而上開條文，係於92年2 月7 日經總統公布，並於
    同年9 月1 日施行，並鑑於提高裁判費徵收數額之原因仍然
    存在，故有關財產權訴訟，其訴訟標的金額或價額逾10萬元
    部分，加徵原定數額1/10，並定於同年9 月1 日施行（見臺
    灣高等法院於92年8 月14日（92）院田文公字第3028號函）
    。是訴訟費用之核定、徵收及計算方式，於91年7 月31日前
    、91年8 月1 日至92年8 月31日期間及92年9 月1 日迄今，
    均不相同，依程序從新原則，關於裁判費之徵收、核定及計
    算方式，自應適用起訴或上訴當時之徵收額數標準核計。又
    舊民事訴訟費用法所稱之「元」乃指「銀元」，與新台幣之
    兌換比例為1 ：3 ，併此敘明。
  (三)有關裁判費之徵收、核定及計算方式，茲分述如下：
  1.查本件確認地上權不存在等事件，聲請人起訴之訴之聲明第
    1項為「請求確認被告座落頭份鎮○○○○段607地號（重測
    前為頭份鎮田寮86之5地號）土地之地上權（登記）不存在
    。」（見本院89年度訴字第385號卷(一)第3頁），核其請求確
    認系爭地上權不存在，顯係系爭地上權之存在，致聲請人無
    法對該土地為使用收益，而系爭地上權經確認不存在後，將
    使所有權歸於圓滿之狀態，足見聲請人係基於所有權人之地
    位而請求確認系爭地上權不存在，並非基於地上權之約定內
    容而為請求，因此，其訴訟標的價額之核定，自應以聲請人
    就訴訟標的所有之利益即該土地之價值計算。而所謂土地之
    價值，係以公告地價乘以土地面積核算之。
  2.次查，聲請人起訴時，其訴之聲明第2 項為「被告應將座落
    於頭份鎮○○○○段607 地號（重測前為頭份鎮田寮86之5
    地號）土地上之房屋‧‧‧按時價新台幣100 萬元‧‧‧賣
    予原告。」（見本院89年度訴字第385 號卷(一)第3 頁），嗣
    於本院92年6 月6 日言詞辯論時，以民事辯論意旨狀將購買
    系爭建物之金額變更為1,983,881.5 元（見本院89年度訴字
    第385 號卷(二)第114 頁），核其該項請求係行使民法第839
    條之購買權，此乃地上權消滅時土地所有權人得行使之權利
    ，惟該購買權係聲請人請求判命相對人乙○○○為交付特定
    物之行為，與上開訴之聲明第1 項請求確認系爭地上權不存
    在之訴訟標的即不相同，易言之，即與以一訴附帶主張利息
    或其他孳息、損害賠償、違約金或費用之情形不同。足見，
    訴訟標的應有2 個。而訴訟標的既有2 個，且為單純客觀訴
    之合併，自應將訴之聲明第1 項及第2 項併予計算。至聲請
    人訴之聲明第3 項「被告應給付原告稻穀700 公斤」及第4
    項「被告應給付原告自本件起訴狀繕本送達被告翌日起，至
    被告交付第二項所示建物止，按月以新台幣五萬六千五百五
    十元計算之損害金」部分，則包括在上開2 個訴訟標的內，
    不另併算其價額。
  3.是以，本件確認地上權不存在等事件，其第一審、第二審及
    第三審裁判費之徵收、核定及計算方式如下：
  (1)第一審部分：
    查本件聲請人向本院提起確認地上權不存在等事件之日期為
    89年9 月20日，有蓋用本院收狀章之起訴狀在卷（見本院89
    年度訴字第385 號卷(一)第3 頁）可按，依上開說明，其裁判
    費之徵收、核定及計算方式，自適用舊民事訴訟費用法之規
    定。經查，系爭土地之面積為195 平方公尺，聲請人起訴時
    之公告現值為69,600元/ 平方公尺，故該土地之價值為13,5
    72 ,000 元【計算式：195 ×69,600＝13,572,000】，而系
    爭土地之地上權人為方世樑及相對人乙○○○2 人，聲請人
    既僅請求確認相對人乙○○○之系爭地上權登記不存在，是
    其訴訟標的價額應為上開金額之2 分之1 即6,786,000 元【
    計算式：13,572,000÷2 ＝6,786,000 】。而坐落系爭土地
    上之建物，聲請人起訴主張該建物之價值為100 萬元，嗣該
    建物經財團法人中華科技經濟鑑測中心鑑定價格為3,967,76
    3 元（見同上卷(二)第76頁），聲請人即以該鑑定價格為基準
    ，並主張行使購買權時應給付相對人乙○○○之金額為1,98
    3,88 1.5元，是該購買權之訴訟標的價額應以上開金額為計
    算基準。從而，本件確認地上權不存在等事件，其訴訟標的
    價額為土地及建物之價值，經核定應為8,769,881.5 元【計
    算式：6,786,000 ＋1,983,881.5 ＝8,769,881.5 】，依上
    開說明，本件聲請人第一審應繳納之訴訟費用為87,699 元
    ，【計算式：6,786,000 ＋1, 983,88 1.5 ＝8,769,881.5
    （新台幣），8,769,881.5 ÷3 ＝2,323,294 （銀元，小數
    點以下進位），2,923,294 ×0.01＝29,233 （ 小數點以下
    進位），29,233×3 ＝87,699（新台幣）】。
  (2)第二審部分：
    查本件確認地上權不存在等事件，本院為聲請人第一審全部
    敗訴之判決，聲請人提起上訴之日期為92年8 月19日，有蓋
    用本院收狀章之聲明上訴狀在卷（見臺灣高等法臺中分院92
    年度重上字第118 號卷第4 頁）可考，依上開說明，其裁判
    費之徵收、核定及計算方式，不但適用舊民事訴訟費用法之
    規定，且須依臺灣高等法院91年7 月25日 (91) 院田文公字
    第11 084號函文之規定，加徵原定數額1/10。經查，本件確
    認地上權不存在等事件之訴訟標的價額經核定為8,769,881.
    5 元，業如上述，因此，提起上訴之裁判費為144,708 元【
    計算式：8,769,8 81.5÷3 ＝2,323,294 （銀元，小數點以
    下進位），2,923,29 4×0.011 （原定數額加徵部分）＝32
    ,157 （ 銀元，小數點以下進位），32,157×5/10（上訴加
    徵部分）＝16,079（銀元，小數點以下進位），32,157＋16
    ,079 ＝48 ,236 （ 銀元），48,236×3 ＝144,708 （新台
    幣）】
  (3)第三審部分：
    查本件確認地上權不存在等事件，臺灣高等法院臺中分院廢
    棄本院89年度訴字第385 號判決，改為准許聲請人請求之判
    決，相對人不服提起第三審上訴之日期為93年3 月18日，有
    蓋用臺灣高等法院臺中分院收狀章之聲明上訴狀在卷（見最
    高法院94年度台上字第1852號卷第18頁）可詳，依上開說明
    ，其裁判費之徵收、核定及計算方式，則應適用現行民事訴
    訟法及臺灣高等法院於92年08月14日（92）院田文公字第30
    28號函文之規定。又依訴訟標的價額恆定原則，系爭土地之
    價值以起訴時為準。經查，相對人上訴聲明為「原判決關於
    不利上訴人部分廢棄‧‧‧。」（見最高法院94年度台上字
    第1852號卷第19頁）而其不利於上訴人即相對人乙○○○之
    部分，即係請求廢棄臺灣高等法院臺中分院92年度重上字第
    118 號判決之全部，易言之，訴訟標的價額應以系爭土地及
    建物之價值8,769,881.5 元為核定標準。因此，應徵收第3
    審之裁判費為131,733 【計算式：1,500 （依提高後標準10
    萬元以下之徵收金額）＋14,850（依提高後標準，逾10萬元
    至100 萬之部分，每萬元徵收165 元，故1,000,000 －100,
    000 ＝90 0,000，900,000 ×165 ÷10,000＝14,850）＋11
    5,383 （依提高後標準，逾100 萬元至1000萬之部分，每萬
    元徵收148 元，故8,769,881.5 －1,000,000 ＝7,769,881.
    5 ，7,76 9,881.5×148 ÷10,000＝115,383 ，小數點以下
    進位）＝131,733 】。
四、綜上所述，法院依聲請並得依職權以裁定返還溢收之訴訟費
    用，惟所稱溢收，乃指法院對訴訟標的價額之核定及計算有
    誤而導致溢收裁判費、或當事人因誤少為多而溢繳之情形而
    言。而本件確認地上權不存在等事件，應徵收之裁判費如附
    表2 所示，兩造實際支出之裁判費及不足之金額如附表3 所
    示。準此，就系爭確認地上權不存在等事件，本院並未溢收
    裁判費，自無民事訴訟法第77條之26規定得依聲請並得依職
    權以裁定返還溢收訴訟費用之情形，是聲請人聲請返還本件
    溢繳之第一審及第二審裁判費計154,597 元，於法不合，不
    應准許。又法院就系爭確認地上權不存在等事件之裁判費雖
    有短徵情事，惟該確認地上權不存在等事件，既經判決確定
    ，本院亦無從再命聲請人補繳，併此敘明。
五、據上結論，依民事訴訟法第78條、95條裁定如主文所示。
中    華    民    國    95    年    11    月    23    日
                  民事庭法  官  吳振富
以上正本係照原本作成。
如不服本裁定應於送達後10日內向本院提出抗告狀，並繳納抗告
費新臺幣1,000元。
                        書記官  陳玲誼
中    華    民    國    95    年    11    月    23    日
附表1 ：
  ┌───────────┬──────────┬───────────────┬─────┐
  │    項      目        │本院核定訴訟標的    │依民事訴訟費用法第五條第二項  │ 溢收裁判 │
  │                      │金額：7,786,000元   │核算訴訟標的金額：1,983,882元 │ 費之差額 │
  ├───────────┼──────────┼───────────────┼─────┤
  │  第1 審裁判費        │77,862元（7,786,000 │19,839元（1,983,882 ×0.01＝  │ 58,023元 │
  │（89年9 月起訴，適用民│×0.01＝77,862元）  │19,839元 ）                   │          │
  │  事訴訟費用法）      │                    │                              │          │
  ├───────────┼──────────┼───────────────┼─────┤
  │  第2審裁判費         │128,469元（7,786,000│32,734元（1,983,882 ×0.011 ×│ 95,735元 │
  │（92年8 月提起上訴，適│×0.011 ×1.5 ＝128,│1.5 ＝32,734元）              │          │
  │  用民事訴訟費用法）  │469元）             │                              │          │
  ├───────────┼──────────┼───────────────┼─────┤
  │  第3審裁判費         │31,051元            │31,051元                      │          │
  │（適用民事訴訟法）    │                    │                              │          │
  ├───────────┼──────────┼───────────────┼─────┤
  │    合      計        │237,238元           │83,624元                      │ 153,758元│
  └───────────┴──────────┴───────────────┴─────┘
附表2：
  ┌─────────┬─────────┐
  │    項    目      │ 金  額（新台幣） │
  ├─────────┼─────────┤
  │第1審裁判費       │      87,699元    │
  ├─────────┼─────────┤
  │第1審抗告裁判費   │          45元    │
  ├─────────┼─────────┤
  │第2審裁判費       │     144,708元    │
  ├─────────┼─────────┤
  │第3審裁判費       │     131,733元    │
  └─────────┴─────────┘
附表3：
  ┌─────────┬─────────┬──────────────────────┐
  │    項    目      │ 金  額（新台幣） │        說        明                        │
  ├─────────┼─────────┼──────────────────────┤
  │第1審裁判費       │      87,699元    │聲請人墊付77,862元，不足9,837 元。          │
  ├─────────┼─────────┼──────────────────────┤
  │第1審送達郵資     │       1,945元    │聲請人墊付。                                │
  ├─────────┼─────────┼──────────────────────┤
  │第1審抗告裁判費   │          45元    │相對人墊付。                                │
  ├─────────┼─────────┼──────────────────────┤
  │第1審民事旅費     │       1,500元    │聲請人墊付。                                │
  ├─────────┼─────────┼──────────────────────┤
  │第1審鑑定費       │      50,000元    │聲請人墊付。                                │
  ├─────────┼─────────┼──────────────────────┤
  │第2審裁判費       │     144,708元    │聲請人墊付128,469 元，不足16,239 元。       │
  ├─────────┼─────────┼──────────────────────┤
  │第2審送達郵資     │         476元    │聲請人墊付。                                │
  ├─────────┼─────────┼──────────────────────┤
  │第3審裁判費       │     131,733元    │相對人墊付31,051元，不足100,682元。         │
  └─────────┴─────────┴──────────────────────┘


司法院資訊處製作；財團法人民間司法改革基金會備份。
